ACORDAO-COMPLETO-2379468

ACÓRDÃO 2568/2019 ATA 41/2019 - PLENÁRIO

VISTOS, relatados e discutidos estes autos de denúncia, em que se apreciam dois embargos de declaração opostos, respectivamente, pela Petrobrás S/A (peça 150) e pelos responsáveis Carlos André Campos Ayres, Mauro de Oliveira Loureiro e Valmor Buss Filho (peça 156) , em face do Acórdão 2724/2018-TCU-Plenário (relator: Ministro José Múcio Monteiro) .
ACORDAM os Ministros do Tribunal de Contas da União, reunidos em Sessão do Plenário, diante das razões expostas pelo relator, em:
9.1 nos termos do art. 34 da Lei 8.443/1992, conhecer dos embargos de declaração opostos pela Petrobrás S/A (peça 150) e pelos responsáveis Valmor Buss Filho, Mauro de Oliveira Loureiro e Carlos André Campos Ayres (peça 156) , para, no mérito, negar-lhes provimento;
9.2 nos termos do art. 279, parágrafo único, do RITCU, e com base nos princípios do contraditório, da ampla defesa e da busca da verdade material, determinar à SeinfraPetróleo que, uma vez convertidos os autos em tomada de contas especial, nos termos do subitem 9.3 do Acórdão 2724/2018-TCU-Plenário, analise, preliminarmente à fase de citação, os argumentos trazidos nestes embargos de declaração, abrangendo ainda as informações ofertadas pela Petrobrás S.A. no memorial à peça 160 e na resposta ao Ofício 3255/2018-TCU/SecexSP (peça 163) , de modo a bem delimitar os termos das citações, com a completa descrição das irregularidades e a correta identificação de seus responsáveis;
9.3 dar ciência deste Acórdão aos embargantes, por meio dos respectivos advogados, na forma do art. 179, §7º, do RITCU, informando-lhes que o teor integral desta deliberação estará disponível no endereço eletrônico www.tcu.gov.br.

Embargos de declaração interpostos contra acórdão que considerou parcialmente procedente denúncia sobre possíveis irregularidades na gestão da Unidade de Tratamento de Gás Monteiro Lobato, em Caraguatatuba/SP, bem como converteu o processo em tomada de contas especial e proferiu determinação.

Petróleo Brasileiro S.A..

3. Interessados/Responsáveis/Recorrentes:
3.1. Interessados: Petróleo Brasileiro S.A., Valmor Buss Filho, Mauro de Oliveira Loureiro e Carlos André Campos Ayres.
3.2. Recorrentes: Petróleo Brasileiro S.A., Valmor Buss Filho, Mauro de Oliveira Loureiro e Carlos André Campos Ayres.

13.1. Ministros presentes: José Mucio Monteiro (Presidente), Walton Alencar Rodrigues, Augusto Nardes, Raimundo Carreiro (Relator) e Ana Arraes.
13.2. Ministros-Substitutos convocados: Marcos Bemquerer Costa, André Luís de Carvalho e Weder de Oliveira.

RAIMUNDO CARREIRO

Ministro José Mucio Monteiro.

Trata-se de dois embargos de declaração opostos, respectivamente, pela Petrobrás S/A (peça 150) e pelos responsáveis Carlos André Campos Ayres, Mauro de Oliveira Loureiro e Valmor Buss Filho (peça 156) , em face do Acórdão 2724/2018-TCU-Plenário (relator: Ministro José Múcio Monteiro) , vazado nos seguintes termos:
VISTOS, relatados e discutidos estes autos de denúncia sobre possíveis irregularidades na gestão da Unidade de Tratamento de Gás Monteiro Lobato, em Caraguatatuba/SP (UTGCA) , pertencente à Petrobras.
	ACORDAM os Ministros do Tribunal de Contas da União, reunidos em Sessão Extraordinária Reservada do Plenário, diante das razões expostas pelo Relator, e com fundamento nos arts. 1º, inciso XVI; 5º, inciso II; 10; 11; 12; 47 e 53 da Lei nº 8.443/1992 c/c os arts. 1º, inciso XXIV; 198, parágrafo único; 234 e 252 do Regimento Interno do TCU, em:
9.1. conhecer da denúncia para, no mérito, considerá-la parcialmente procedente;
9.2. rejeitar o pedido da Petrobras para nova oitiva da companhia ou audiência prévia dos responsáveis;
9.3. converter o processo em tomada de contas especial e determinar a citação dos responsáveis, na forma proposta pela Unidade Técnica;
9.4. determinar à Petrobras que, no prazo de 90 (noventa) dias, informe ao TCU, quanto à Unidade de Tratamento de Gás Monteiro Lobato, se os geradores de energia, compressores de ar e contêineres continuam alugados ou foi providenciada a sua compra definitiva, e, caso a companhia tenha optado por estender, por tempo indeterminado, o aluguel dos referidos equipamentos, apresente a demonstração da economicidade do aluguel frente à opção de compra, em observância aos princípios da eficiência e da economicidade;
9.5. tornar público o presente acórdão, assim como o relatório e voto que o fundamentam, mantida em sigilo a identificação do denunciante; e
9.6. dar ciência desta deliberação, com o relatório e voto, ao Presidente da Petrobras e ao Ministro de Estado de Minas e Energia.
2.	O acórdão foi proferido em 21/11/2018 e publicado no Diário Oficial da União em 17/12/2018, por meio da Ata 23/2018-Plenário.
3.	Os embargos apresentados pela Petrobrás foram juntados aos presentes autos em 21/12/2018, a mim distribuídos em 27/12/2018.
4.	Por meio do despacho à peça 153, de 15/1/2019, encaminhei o feito à Secretaria de Recursos (Serur) "para manifestação (...) acerca dos Embargos de Declaração opostos pela Petróleo Brasileiro S.A. (Petrobras) em face de supostas contradições e obscuridades contidas no Acórdão 2724/2018-TCU-Plenário".
5.	Nos termos da instrução preliminar à peça 154, de 18/1/2019, a Serur consignou que os referidos embargos preenchiam os requisitos de tempestividade e legitimidade, porém opinou pela negativa de conhecimento ao feito, pois embora a Petrobras alegue a ocorrência de contradições e obscuridades no decisum embargado, seu intento é "combater suposto erro de julgamento contido na decisão de mérito proferida em sede de processo de denúncia, contra a qual somente é cabível a interposição de pedido de reexame", verbis:
Em conformidade com o art. 287, caput, do Regimento Interno/TCU, os embargos de declaração devem ser utilizados quando houver obscuridade, omissão ou contradição em acórdão do Tribunal, devendo o recorrente apontar o vício que pretende impugnar.
No caso em exame, entretanto, a embargante, em que pese mencionar a ocorrência de contradições e obscuridades no Acórdão 2724/2018-TCU-Plenário quando da identificação da peça recursal (peça 150, p. 1) , não apresenta, em seu expediente, argumentação acerca dos vícios mencionados anteriormente. 
Defende, expressamente, que os aclaratórios opostos objetivam corrigir erro de fato, o qual resultou na adoção de premissa equivocada por parte do Relator, disposta no item 12 do voto condutor do Acórdão 2724/2018-TCU-Plenário (peça 150, p. 5) ["12. Não obstante, ao mesmo tempo, a companhia firmou transação extrajudicial com a Schain, atendendo a pleito da construtora para que lhe fosse pago um acerto contratual de R$ 1.427.157,83"].
Sustenta que a cronologia dos fatos utilizada na fundamentação do Relator não corresponde à realidade dos autos e que, sendo assim, devem ser afastadas a imputação de responsabilidade aos gestores, bem como a conversão do processo em tomada de contas especial (peça 150, p. 5-7 e 9-10) .
Observa-se que a recorrente se utiliza de via recursal inadequada, qual seja, a oposição de embargos de declaração, para combater suposto erro de julgamento contido na decisão de mérito proferida em sede de processo de denúncia, contra a qual somente é cabível a interposição de pedido de reexame [sic], conforme o art. 286 do Regimento Interno/TCU. [Tendo em vista que o acórdão embargado limitou-se a converter o processo em TCE, não cabe o pedido de reexame contra essa deliberação, a teor do art. 279 do RITCU]. 
É importante esclarecer, ainda, que, nos julgados do TCU em que se admitiu, excepcionalmente, a modificação de acórdãos mediante embargos declaratórios com efeitos infringentes para corrigir premissa equivocada baseada em erro de fato (por exemplo, os Acórdão 9718/2016-TCU-Segunda Câmara, 1.209/2015-TCU-Plenário e 61/2015-TCU-Plenário) , o exame da existência ou não dos alegados erros de fato constitui o próprio mérito dos aclaratórios, o qual foi analisado conjuntamente com sua admissibilidade.
O presente exame realizado pela Serur, entretanto, restringe-se ao preenchimento ou não dos requisitos de admissibilidade necessários para se conhecer dos embargos de declaração.
Pelo exposto, a peça oposta não atende ao requisito específico de admissibilidade para a modalidade recursal pretendida, de modo que não se deve prosseguir com seu exame de mérito. [Grifei].
6.	Posteriormente, em 22/1/2019, foram juntados aos autos os embargos de declaração opostos por Carlos André Campos Ayres, Mauro de Oliveira Loureiro e Valmor Buss Filho (peça 156) .
7.	Após a oposição destes últimos embargos, a Petrobrás ofertou novos elementos, à guisa de "memorial" (peça 160) , e, ainda, respondeu ao Ofício 3255/2018-TCU/SecexSP, acerca do cumprimento da determinação versada no subitem 9.4 da deliberação embargada (peça 163) , verbis:
9.4. determinar à Petrobras que, no prazo de 90 (noventa) dias, informe ao TCU, quanto à Unidade de Tratamento de Gás Monteiro Lobato, se os geradores de energia, compressores de ar e contêineres continuam alugados ou foi providenciada a sua compra definitiva, e, caso a companhia tenha optado por estender, por tempo indeterminado, o aluguel dos referidos equipamentos, apresente a demonstração da economicidade do aluguel frente à opção de compra, em observância aos princípios da eficiência e da economicidade;
8.	Consoante despacho à peça 173, consignei que tais peças deverão ser analisadas oportunamente pela SeinfraPetróleo (sucessora da Secex-SP - atual Sec-SP - na instrução deste processo) . Pontuei também que o memorial apresentado busca complementar os embargos de declaração, o que impede seu conhecimento com tal propósito, haja vista a preclusão temporal e consumativa do direito de opor embargos. Nesse passo, registrei que o teor dos novos elementos  poderá ser considerado na análise de eventuais pedidos de reexame ou mesmo na instrução pertinente à fase de monitoramento do acórdão recorrido.
9.	Após analisar a instrução da Serur referente aos embargos opostos pela Petrobrás, exarei a seguinte decisão interlocutória:
	DECIDO, nos termos do art. 11 da Lei 8.443/1992, c/c art. 52, inciso II[footnoteRef:2], da Resolução-TCU 305/2018: [2:  Art. 52. Compete à Serur:I - examinar a admissibilidade e instruir os recursos de reconsideração, de revisão e de pedido de reexame interpostos contra deliberação proferida pelo Tribunal;II - examinar a admissibilidade e instruir, quando solicitado pelo relator ou pelo Presidente do TCU, os embargos de declaração opostos contra deliberação proferida pelo Tribunal e os agravos interpostos contra decisão do Presidente do Tribunal, de Presidente de Câmara ou do relator;] 
a) encaminhar os autos à SERUR, para exame preliminar de admissibilidade dos embargos de declaração opostos por Carlos André Campos Ayres, Mauro de Oliveira Loureiro e Valmor Buss Filho (peça 156) , em face do Acórdão 2724/2018-TCU-Plenário, especialmente quanto à legitimidade dos recorrentes e à presença dos requisitos específicos fixados no art. 34 da Lei 8.443/1992;
b) determinar, desde logo, que o memorial à peça 160 e a resposta ao Ofício 3255/2018-TCU/SecexSP, acerca do cumprimento da determinação versada no subitem 9.4 da deliberação embargada, à peça 163, sejam considerados na análise de eventuais pedidos de reexame e na instrução pertinente à fase de monitoramento do acórdão recorrido.
10.	Ato contínuo, a Serur, em posições uniformes, opinou pelo não conhecimento dos embargos opostos pelos responsáveis Carlos André Campos Ayres, Mauro de Oliveira Loureiro e Valmor Buss Filho (peça 156) , conforme as razões expostas no parecer do titular da unidade (peça 179) , assim exarado, verbis:
Acompanho as propostas formuladas no exame antecedente, de (1) não conhecer dos embargos de declaração de peça 156, opostos contra decisão que determinou a conversão destes autos em TCE e a citação dos responsáveis, e (2) receber as razões apresentadas pelos responsáveis como elementos adicionais de defesa, na forma do art. 279, parágrafo único, do Regimento Interno do TCU.
I
	2. São duas as questões tratadas nos embargos. Em primeiro lugar, os embargantes invocam a existência de "erro de fato" na cronologia dos acontecimentos. Justificam que a matéria pode ser tratada pela via dos embargos de declaração e que, uma vez verificada a correta cronologia, estariam desconstituídos os pressupostos fáticos que embasaram a conversão do feito em TCE. 
	3. Na sequência, discutem a situação particular de um dos embargantes, o qual, segundo alegam, não teria participado da negociação e celebração da transação extrajudicial que está no cerne das discussões do processo, razão pela qual deveria ser excluído do rol de responsáveis.
	4. Entendo que ambos os questionamentos podem ser resolvidos no prosseguimento da TCE, e não por meio de embargos de declaração. Como passo a demonstrar, algumas ponderações dos responsáveis são pertinentes, mas não justificam a desconstituição da TCE, como pretendem os embargantes. Podem, contudo, contribuir para o aprimoramento do teor da citação proposta pela unidade técnica (peça 130) , para viabilizar uma mais precisa caracterização do fato gerador do suposto débito e uma correta identificação de seus responsáveis.
II
	5. Com base na cronologia dos acontecimentos, os embargantes defendem estar equivocada a conclusão da unidade técnica de origem, de que o valor despendido pela Petrobras com os serviços prestados pela empresa Elfe Operação e Manutenção S.A, para correção de falhas nas obras realizadas pela construtora Schahin, deveria ter sido contemplado na transação extrajudicial firmada com a construtora, como indicado na instrução de peça 130 (§ 139) e reproduzido na proposta de citação (§ 166) .
	6. Na tentativa de evidenciar o alegado equívoco, os embargantes apresentam a seguinte cronologia:
	a) a transação foi celebrada em maio/2014;
	b) as obras realizadas pela Schahin foram concluídas em agosto/2014;
	c) as falhas nos serviços somente se tornaram evidentes a partir de março/2015;
	d) a empresa Elfe foi contratada para realizar as obras de reparo somente em 7/11/2016.
	7. Defendem, assim, estar equivocada a conclusão de que os valores despendidos com a contratação da empresa Elfe (em novembro/2016) para reparo nas obras já "deveriam ter sido considerados na transação extrajudicial entre as partes" (expressão contida no § 139 da instrução de peça 130) , já que a transação havia sido celebrada muito antes (ainda em 2014) . 
	8. Sobre essas alegações, observo, de início, que a decisão sobre a conversão em TCE não tem caráter definitivo quanto ao desfecho do processo, mas apenas inaugura uma fase de apuração propriamente dita dos indícios identificados nos autos. Logo, os fundamentos indicados na instrução de peça 130, que subsidiou a referida decisão, também são passíveis de correção no curso da TCE.
	9. Ademais, as considerações da unidade técnica de origem não são os únicos fundamentos a considerar, pois, no caso concreto, o próprio acórdão indicou outras razões que justificariam a medida. Veja-se que, nos §§ 10 e ss. do voto de peça 144, o relator observou que, na adequação da Unidade de Tratamento de Gás de Caraguatatuba, a empresa Schain Engenharia teria cometido graves falhas na execução das obras, por inobservância de orientações técnicas. Como resultado dessas falhas, o funcionamento da unidade ficou parcialmente comprometido e a Petrobras teve que contratar nova empresa para a correção dos problemas, incorrendo em gastos adicionais.
	10. Não obstante, a companhia firmou transação extrajudicial com a Schain e, mais de três anos depois, ingressou com ação judicial contra a empresa, para o ressarcimento dos danos. No entanto, o valor pleiteado na ação situou-se muito aquém do montante dos prejuízos experimentados.
	11. Embora o relator tenha acompanhado a unidade técnica, entendendo que "a Petrobras deveria ter incluído na transação extrajudicial a dívida (...) imputada à construtora pela má execução das obras", esse aspecto, a meu ver, não é o central.
	12. Com efeito, a efetiva responsabilização decorre de outro fundamento mais geral, indicado no voto: a omissão dos gestores em defender os interesses da companhia. E essa negligência pode ter ocorrido no momento da celebração da transação extrajudicial, ou após, quando do ajuizamento da ação de reparação de danos, ou mesmo em ambas as oportunidades. Se realmente houve negligência, como apontam os indícios, e em que momento, esses são aspectos a esclarecer no curso da TCE. Como registrado no voto, "os elementos de prova e culpabilidade ainda são indiciários. A próxima etapa é justamente aberta para que os envolvidos possam se defender ou afastar as ocorrências". 
	13. Em síntese, a cronologia apresentada pelos embargantes não elide a necessidade da TCE. Deve-se reconhecer, contudo, a utilidade dos esclarecimentos prestados, que podem contribuir para que a futura citação tenha seus termos aprimorados, se for o caso, a partir do cotejo da instrução de peça 130 com os fundamentos indicados no voto de peça 144, utilizando como subsídio, ainda, as razões contidas nos embargos de declaração opostos pelos responsáveis (peça 156) .
	14. Esse aprimoramento, no entanto, não deve ser exercido pela via dos embargos de declaração, e sim no prosseguimento normal do processo, com a instrução da TCE. Para tanto, basta que o relator - que detém a presidência do processo - determine à unidade de origem que, antes da citação, reavalie seus termos, como sugerido acima, para que a redação do ato citatório retrate fielmente o fato gerador do potencial prejuízo ao erário e, assim, viabilize o efetivo exercício do contraditório, contemplando os vários aspectos envolvidos.
	15. Note-se que, embora o art. 279 do RITCU admita embargos de declaração contra a decisão que converter processo em TCE, esses embargos devem ser tratados estritamente, não devendo adentrar no mérito e antecipar o julgamento da TCE, por contrariedade ao parágrafo único do mesmo dispositivo.
	16. Dada a necessidade de leitura sistemática e harmoniosa das normas regimentais, se o objetivo dos responsáveis, embora se valendo dos embargos de declaração, for o de discutir o mérito da irregularidade, o Regimento Interno determina que "a documentação encaminhada" seja "aproveitada como defesa, sem prejuízo da realização da citação", na continuidade natural do processo de TCE.
	17. Em suma, os embargos de declaração previstos no caput do art. 279 do RITCU não devem ser utilizados como instrumento de antecipação do julgamento da própria TCE. Notadamente quando, como na hipótese, é perfeitamente viável a continuidade do processo, bastando, para isso, que, se for o caso, sejam promovidas adequações nos fundamentos fáticos ou jurídicos da futura citação dos responsáveis, para que retratem fielmente os motivos ensejadores do suposto dano ao erário.
III
	18. Os embargos de declaração tratam, ainda, da situação específica do responsável Valmor Buss Filho, indicado na matriz de responsabilização (peça 130, p. 25) como Gerente Setorial de Operação da unidade. Sua conduta e o nexo de causalidade foram descritos na matriz da seguinte forma:
Conduta: "Aceitar a inexecução parcial do objeto, por não existir termo de recebimento definitivo da obra realizada pela construtora Schahin, tendo sido firmado transação extrajudicial com a contratada sem considerar as falhas cometidas pela contratada na obra de ampliação da UTGCA (...) ". 
Nexo: "Ao firmar o termo de transação extrajudicial com a contratada, a Petrobras aceitou o entrega da obra, mesmo tendo laudo que comprovava falhas estruturais no empreendimento".
	19. A alegação básica dos embargantes é a de que o gestor não assinou o referido termo (contido na peça 123) nem participou do processo de sua negociação e celebração. Logo, não seria parte legítima para figurar na TCE.  
       20. Mesmo sem realizar uma revisão dos autos a esse respeito - que poderia corroborar ou afastar a afirmativa acima sobre a negociação e celebração do acordo extrajudicial -, percebo que se trata, novamente, de hipótese que não permite concluir pela imediata exclusão de responsabilidade do aludido gestor. 
	21. É que, apesar de, na matriz de responsabilização, tenha-se indicado como "nexo causal" apenas a celebração da transação (como transcrito acima) - tanto na descrição da conduta (na referida matriz) como na proposta de citação contida na instrução (peça 130, p. 23) -, a abrangência é maior, envolvendo não só a celebração da transação como também providências que poderiam ter sido adotadas posteriormente na ação judicial para indenização dos prejuízos.  
	22. Assim como na hipótese anterior, a matéria constante dos embargos declaratórios pode e deve ser examinada na sequência do processo de TCE. Cabe esclarecer se procede a afirmação dos embargantes de que o gerenciamento e fiscalização da obra cabia à engenharia da Petrobras, e não à área de negócios, bem como o papel de cada agente no conjunto de atos que, ao final, deu causa ao prejuízo sob investigação.
	23. O esclarecimento desses aspectos não decorre de erro de fato evidente, requerendo, ao contrário, um exame mais detido das teses defensivas e dos elementos necessários para corroborá-las. Por essa razão, a hipótese igualmente se rege pela previsão do citado parágrafo único do art. 279 do RITCU, que evita a antecipação de defesas que podem e devem ser tratadas no prosseguimento natural do processo.
IV
	24. Com essas considerações, e em atenção ao Despacho de peça 173, restituo os autos à consideração do relator, Ministro Raimundo Carreiro, manifestando-me de acordo com a proposta formulada no exame antecedente, sem prejuízo, contudo, de sugerir que, preliminarmente à citação, a unidade técnica responsável pelo processo reavalie e ajuste, se necessário, os termos da citação, de forma a contemplar a completa descrição das irregularidades e a correta identificação de seus responsáveis, de forma a viabilizar o pleno exercício do contraditório pelos interessados.
É o Relatório.

8.1. Carlos Roberto de Siqueira Castro (20015/OAB-DF), representando Valmor Buss Filho, Mauro de Oliveira Loureiro e Carlos André Campos Ayres;  
8.2. Mario Rodrigo Zaed (125.243/OAB-RJ) e outros, representando Petróleo Brasileiro S.A..

Não atuou.

EMBARGOS DE DECLARAÇÃO EM DENÚNCIA. CONHECIMENTO. AUSÊNCIA DE CONTRADIÇÃO, OBSCURIDADE OU OMISSÃO. TENTATIVA DE REDISCUSSÃO DE MÉRITO, INAPROPRIADA EM SEDE DE EMBARGOS. IMPROVIMENTO DOS EMBARGOS. DETERMINAÇÃO PARA ANÁLISE, PREVIAMENTE À CITAÇÃO DOS RESPONSÁVEIS, DAS INFORMAÇÕES E ALEGAÇÕES TRAZIDAS PELOS EMBARGANTES E EM OUTROS ELEMENTOS CONSTANTES DOS AUTOS. CIÊNCIA.

DENÚNCIA (DEN)

Secretaria de Recursos (SERUR); Secretaria de Fiscalização de Infraestrutura de Petróleo e Gás Natural (SeinfraPet).

Relato este processo nos termos do art. 152 do Regimento Interno deste Tribunal, em sucessão ao Ministro José Múcio Monteiro.
2.	       Trata-se de dois embargos de declaração opostos, respectivamente, pela Petrobrás S/A (peça 150) e pelos responsáveis Carlos André Campos Ayres, Mauro de Oliveira Loureiro e Valmor Buss Filho (peça 156) , em face do Acórdão 2724/2018-TCU-Plenário (relator: Ministro José Múcio Monteiro) .
3.	       Conforme visto no Relatório, o acórdão embargado, entre outras deliberações, ordenou a conversão do feito em tomada de contas especial e determinou à Petrobrás que prestasse informações para sanear questões relevantes à ação de controle.
4.	      Embora concorde com a unidade técnica quanto às suas análises - cujo teor principal incorporo aos fundamentos deste Voto -, dela divirjo, apenas no plano formal, quanto à proposta de não conhecer dos embargos. 
5.	      Os dois aclaratórios atendem aos requisitos de legitimidade e tempestividade, conforme atestado pela Serur, e alegam a ocorrência de contradições e obscuridades na deliberação embargada. A par disso, os argumentos recursais foram analisados pela Serur para justificar sua acertada conclusão de que a intenção dos embargantes foi enfrentar o mérito do decisum. Tal procedimento implicou o conhecimento dos recursos.
6.	     Quanto à alegação de que a decisão de converter o processo em TCE baseou-se em premissa equivocada sobre questão de fato, relacionada à cronologia dos procedimentos, o Secretário da Serur enfrentou o questionamento, demonstrando que tal alegação, ainda que, por hipótese, fosse acolhida, não seria suficiente para alterar as razões para a conversão do processo em contas especiais. 
7.	     Convém reprisar a parte principal da bem lançada análise do titular da Serur, verbis:
         9.  (...) as considerações da unidade técnica de origem não são os únicos fundamentos a considerar, pois, no caso concreto, o próprio acórdão indicou outras razões que justificariam a medida [de conversão dos autos em TCE]. Veja-se que, nos §§ 10 e ss. do voto de peça 144, o relator observou que, na adequação da Unidade de Tratamento de Gás de Caraguatatuba, a empresa Schain Engenharia teria cometido graves falhas na execução das obras, por inobservância de orientações técnicas. Como resultado dessas falhas, o funcionamento da unidade ficou parcialmente comprometido e a Petrobras teve que contratar nova empresa para a correção dos problemas, incorrendo em gastos adicionais.
	10. Não obstante, a companhia firmou transação extrajudicial com a Schain e, mais de três anos depois, ingressou com ação judicial contra a empresa, para o ressarcimento dos danos. No entanto, o valor pleiteado na ação situou-se muito aquém do montante dos prejuízos experimentados.
	11. Embora o relator tenha acompanhado a unidade técnica, entendendo que "a Petrobras deveria ter incluído na transação extrajudicial a dívida (...) imputada à construtora pela má execução das obras", esse aspecto, a meu ver, não é o central.
	12. Com efeito, a efetiva responsabilização decorre de outro fundamento mais geral, indicado no voto: a omissão dos gestores em defender os interesses da companhia. E essa negligência pode ter ocorrido no momento da celebração da transação extrajudicial, ou após, quando do ajuizamento da ação de reparação de danos, ou mesmo em ambas as oportunidades. Se realmente houve negligência, como apontam os indícios, e em que momento, esses são aspectos a esclarecer no curso da TCE. Como registrado no voto, "os elementos de prova e culpabilidade ainda são indiciários. A próxima etapa é justamente aberta para que os envolvidos possam se defender ou afastar as ocorrências". 
	13. Em síntese, a cronologia apresentada pelos embargantes não elide a necessidade da TCE. Deve-se reconhecer, contudo, a utilidade dos esclarecimentos prestados, que podem contribuir para que a futura citação tenha seus termos aprimorados, se for o caso, a partir do cotejo da instrução de peça 130 com os fundamentos indicados no voto de peça 144, utilizando como subsídio, ainda, as razões contidas nos embargos de declaração opostos pelos responsáveis (peça 156) .  (Grifei) .
8.            Assim, cumpre conhecer dos embargos, nos exatos termos do art. 34 da Lei 8.443/1992, para, no mérito, negar-lhes provimento, por não estar comprovada a ocorrência de omissão, obscuridade nem contradição na deliberação questionada.
9.	      A par dessa conclusão, ressalto que, nos termos do art. 279 do Regimento Interno deste Tribunal, não cabe outra espécie recursal, além dos embargos, contra decisão que "converter processo em tomada de contas especial ou determinar sua instauração", como é o caso presente. Em complemento, o parágrafo único do mesmo artigo regimental reza que, "Se a parte intentar o recurso, a documentação encaminhada será aproveitada como defesa, sempre que possível, sem prejuízo da realização da citação ou da audiência, quando for obrigatória". Portanto, esse é o tratamento processual adequado aos argumentos de mérito manejados pelos embargantes.
10.	        Assim, ratifico a proposição do titular da Serur, no sentido de determinar à unidade técnica responsável pela instrução da tomada de contas especial ordenada no acórdão ora embargado, que: 
preliminarmente à citação, a unidade técnica responsável pelo processo reavalie e ajuste, se necessário, os termos da citação, de forma a contemplar a completa descrição das irregularidades e a correta identificação de seus responsáveis, de forma a viabilizar o pleno exercício do contraditório pelos interessados.
11.	        Pondero que, em respeito aos princípios do contraditório, da ampla defesa e da busca da verdade material, essa análise prévia às citações deverá abranger também as informações trazidas pela Petrobrás S.A., tanto nos respectivos embargos quanto no memorial à peça 160 e na resposta ao Ofício 3255/2018-TCU/SecexSP (peça 163) .
	        Do exposto, VOTO por que seja aprovado o Acórdão que ora submeto a este Colegiado.
TCU, Sala das Sessões Ministro Luciano Brandão Alves de Souza, em 23 de outubro de 2019.
RAIMUNDO CARREIRO 
Relator